【裁判字號】    90,上,131
【裁判日期】    900629
【裁判案由】    轉換發行公司股票海外股權
【裁判全文】
臺灣高等法院民事判決  九十年度上字第一三一號
      上  訴  人  甲○○
      法定代理人  王昭明
右當事人間轉換發行公司股票海外股權事件，上訴人對於中華民國八十九年十一月二
十九日臺灣臺北地方法院八十九年度訴字第四七一二號第一審判決提起上訴，本院判
決如左：
    主    文
上訴駁回。
第二審訴訟費用由上訴人負擔。
    事    實
甲、上訴人方面：
一、聲明：
  (一)原判決廢棄。
  (二)被上訴人應將上訴人持有由被上訴人所發行面額新台幣（下同）十元之股票七萬
    二千股（下稱系爭股份），轉換為被上訴人海外控股公司百慕達商數位聯合股份
    有限公司（下稱百慕達公司）之股票。
二、陳述：除與原判決記載相同者外，補稱略以：
  (一)法律關係非完全等於訴訟標的，單一事實、單一請求權即使有不同法條之規定，
    亦僅屬於法的觀點，訴訟標的仍為請求權之有無，不能因原告主張之法律觀點錯
    誤而認無請求權予以駁回，蓋法院就原告起訴所主張之原因事實判斷其法律上之
    效果，不受原告所表示法律見解之拘束。上訴人於庭訊時雖曾主張依公司法第一
    百八十三條、第二百零二條、第二百零七條之規定請求，惟充其量僅視為補充法
    律上之陳述，並無變更亦無追加訴訟標的。
  (二)被上訴人公司董事會既已決定將原增資發行股票轉換為控股公司之股票，則該決
    議事項依公司法第二百零七條準用第一百八十三條之規定，應作成議事錄，並於
    十五日內將議事錄分發各股東，對照被上訴人股東常會議事錄，其於八十七年增
    資認股時並未提及，且於其後亦無交付股東常會表決追認，則被上訴人顯已違反
    公司法之規定，且上訴人迄今仍未接獲任何有關辦理股權轉換之通知，致使上訴
    人權益受損。
  (三)被上訴人未依證券交易法第三十四條之規定將股票交付上訴人，而非法扣押上訴
    人之股票，使上訴人因被上訴人之不合法行為造成上訴人之時機延誤致生損失，
    依股東平等原則，每位股東均有權利損害之救濟權，上訴人無論如何當然有權請
    求被上訴人將上訴人持有股票轉換為被上訴人海外控股公司之股票。
  (四)被上訴人所提出之眾達（八八）字第二四三號律師函，因受文者地址錯誤，並未
    經合法送達，直至八十九年三月二十三日被上訴人發還上訴人遭非法扣押股票當
    日，始將律師函影本併交上訴人。
乙、被上訴人方面：
一、聲明：上訴駁回。
二、陳述：除與原判決記載相同者外，補稱略以：
  (一)上訴人提起本件訴訟無任何法律上請求權依據，應予駁回：
    我國民事訴訟法之訴訟程序基於私法自治原則，採處分權主義、當事人進行主義
    及辯論主義。據此，上訴人欲主張何項法律關係、是否得為訴之變更或追加，皆
    應由上訴人斟酌其實際利益及程序利益而為決定。倘上訴人究係主張何項法律關
    係有不明瞭，或得主張之法律關係未主張者，審判長雖應依民事訴訟法第一百九
    十九條之一之規定，曉諭上訴人敘明或補充之，惟此不過乃法院闡明權之行使，
    究不得逕認法院得代甚或應代上訴人為法律關係之主張。查上訴人提起本件訴訟
    迄今，業經原審及  鈞院一再曉諭命就其提起本件訴訟所依據之法律關係及請求
    權依據為適當之主張，惟迄今仍拒不為之，顯見其提起本件訴訟無任何法律上請
    求權基礎，應予駁回。
  (二)上訴人聲明請求「被上訴人應將上訴人持有由被上訴人所發行之股票，轉換為被
    上訴人海外控股公司之股票」，顯屬令被上訴人公司為給付不能之行為，其請求
    於法不合至為明顯：
    1.上訴人係依「現金增資員工認股準則」規定取得系爭股份，其股份權利之行使
      自應依該準則規定為之：
      上訴人持有之系爭股份，乃上訴人基於被上訴人公司員工身分依被上訴人公司
      核定之「現金增資員工認股準則」（下稱認股準則）及依前揭認股準則核定「
      八十七年度第一次現金增資員工認購作業辦法」（下稱認購辦法），就被上訴
      人公司於八十七年九月十八日及同年十一月三十日分別辦理之兩次現金增資發
      行新股依法保留予公司員工認購之股份中所購得者，上訴人對此亦自承無訛。
      嗣後因上訴人於八十八年七月一日離職，距其於八十七年九月十八日及同年十
      一月三十日兩次認購系爭股份之時間，均未滿二年，故依據前揭認股準則第二
      ．四條及認購辦法第五．四條等規定，系爭股份應由被上訴人公司洽股東原價
      購回或保管至二年期滿（其中第一次認購部份期滿日為八十九年九月十八日止
      ，第二次認購部份期滿日為八十九年十一月三十日止），故上訴人應依該準則
      規定行使其權利。
    2.被上訴人公司董事會無權將被上訴人公司股票轉換為海外控股公司股票，上訴
      人命被上訴人公司為給付不能之行為，實不足採：
      百慕達公司與被上訴人公司股東間之法律關係有二，一為百慕達公司向被上
        訴人公司原股東購買股份之買賣行為，一為被上訴人公司原股東認購百慕達
        公司股份之行為，二者係屬兩個契約，並非被上訴人公司直接以董事會決議
        將被上訴人公司股份轉換為百慕達公司股份之行為，上訴人指稱被上訴人公
        司將股權轉換為海外控股權云云，顯係誤會甚或曲解實際狀況，並非可採。
      況且被上訴人公司與百慕達公司為兩個依各自所在地法律成立之獨立公司，
        並不同一；此外，百慕達公司與被上訴人公司原股東間之股份買賣，性質上
        分屬兩個獨立契約關係，因此基於契約自由之原則，百慕達公司就認購被上
        訴人公司原股東股份部份，其欲向何人購買，購入之數量及價格若干，原為
        百慕達公司自為之決定；同理百慕達公司願提供何人認購其股份之機會，其
        數量及價格若干，本屬百慕達公司之自主行為，被上訴人公司對百慕達公司
        之決定要無置喙之餘地。凡此種種，均與被上訴人公司無涉，乃上訴人不察
        上開實情，逕行提起本件訴訟請求被上訴人將渠所持有之系爭股份「轉換」
        為被上訴人海外控股公司之股份云云，實有誤會。
      被上訴人公司無法亦不可能越殂代庖代表百慕達公司決定購買系爭股份並提
        供上訴人認購百慕達公司股份之機會，渠所為請求於法顯屬被上訴人公司給
        付不能之行為，應認為無理由。
  (三)上訴人另以「因被上訴人未發通知，導致上訴人未能及時將股權轉換」，認被上
    訴人未通知上訴人辦理股權轉換事宜致其受有損害云云，顯屬不實。按被上訴人
    公司與百慕達公司取得合作共識，於八十八年十二月起即以公開說明會方式由百
    慕達公司向被上訴人公司原股東解釋股權互相買賣事宜乙事，上訴人實知之甚詳
    ，此觀諸  鈞院行準備程序時，上訴人自認：「我是參加在中央日報開會那一場
    （亦即八十九年十二月二十八日或元月四日），參加開會時我知道須在元月十二
    日前轉換完畢。」，足證上訴人所陳不實。
    理    由
一、上訴人起訴時主張依證券交易法第三十四條，請求被上訴人將其所持有系爭股份
    轉換為被上訴人海外控股公司之股票，嗣於本院又主張依公司法第一百八十三條
    、第二百零二條、第二百零七條之規定請求，核屬不變更訴訟標的，而補充法律
    上之陳述，被上訴人認係訴之追加，並表示不同意，尚有誤會，合先敘明。
二、上訴人起訴主張：伊持有被上訴人公司系爭股份，惟被上訴人公司董事會八十八
    年決議赴海外成立控股公司，並將原增資股轉換為控股公司之股票，再以控股公
    司名義至美國股市申請掛牌上市，被上訴人公司未通知伊，即逕將其他股東股票
    全數變更，獨漏伊之持股，致伊之權益受損，爰依證券交易法第三十四條，請求
    被上訴人轉換為海外控股公司之股票，嗣於本院又主張依公司法第一百八十三條
    、第二百零二條、第二百零七條之規定請求等語。被上訴人則以：上訴人請求與
    其主張之訴訟標的證券交易法第三十四條顯然不同，上訴人提起本件訴訟無任何
    法律上請求權依據，且其請求顯屬令被上訴人公司為給付不能之行為，於法不合
    等語，資為抗辯。
三、上訴人主張：伊為被上訴人公司之股東，並持有系爭股份，業據提出未轉換股票
    之持有證明書影本一紙為證（見原審卷第十頁），復為被上訴人所不爭執，上訴
    人之主張堪信真實。
四、上訴人又主張：被上訴人公司董事會八十八年決議赴海外成立控股公司，並將原
    增資股轉換為控股公司之股票，被上訴人公司未通知伊，即逕將其他股東股票全
    數變更，獨漏伊之持股，致伊之權益受損等語。被上訴人則抗辯：上訴人係依「
    認股準則」規定取得系爭股份，其股份權利之行使自應依該準則規定為之，被上
    訴人公司董事會無權將公司股票轉換為海外控股公司股票等語。經查：
  (一)被上訴人公司核定之認股準則第２．３條之規定：「為避免被上訴人公司新設立
    股東結構複雜化，凡被上訴人公司員工所認購之股票由被上訴人公司統一保管二
    年（自繳交股款之日起算）內不得轉讓」；第２．４條規定：「員工於二年內離
    職，所認購股票由公司洽股東按原價買回或由公司統一保管至二年期滿」；另認
    購辦法第５．３及５．４等條亦分別明定：「認股後二年內不得轉讓」、「同仁
    二年內離職，股票由公司洽股東原價購回，如無股東願意承購，則由公司統一保
    留至二年後發還。」，業據被上訴人提出認股準則、認購辦法附卷可稽（見原審
    卷第六○至六二頁），而上訴人所有之系爭股份係於八十七年九月十八日及同年
    十一月三十日依被上訴人辦理之兩次現金增資發行新股依法保留予公司員工認購
    之股份中所購得者，為上訴人所自承（見原審卷第七頁）。
  (二)被上訴人公司董事會決議赴海外成立控股公司後，曾辦理多次「員工換股說明會
    」，有上訴人提出之開會通知在卷可考（見原審卷第五一頁），依該開會通知所
    載：員工有權決定是否接受「股權轉換」，但應於八十九年一月十二日完成文件
    簽署，不願進行股權轉換者，則取得被上訴人公司發行之實體股票。上訴人雖主
    張未接獲被上訴人公司之開會通知，惟上訴人曾於八十九年一月間參加在中央日
    報舉行之開會，並知悉應於同月十二日前轉換完畢，遲至八十九年七月二十一日
    始以存證信函向被上訴人表明要轉換，為其所自承（見本院卷第五五、六九頁）
    ，足見上訴人應知悉「股權轉換」事宜，且向被上訴人表明要轉換時已逾期。上
    訴人另主張因其股票遭扣押，致無法辦理轉換，然查前開「員工換股說明會開會
    通知」上載明：「請同仁把握說明會場次之機會於當場完成相關手續，．．．．
    若同仁不克出席，亦請將證件、印章委託其他同仁代辦」，顯見同意股權轉換之
    手續並不複雜，故在說明會現場即可完成，縱因上訴人所有之系爭股份雖依認股
    準則、認購辦法由被上訴人保管，而無法當場完成，亦應可在期限內向被上訴人
    表明要轉換，並辦理相關手續，上訴人既未於期限內完成股權轉換手續，自僅能
    取得被上訴人公司發行之實體股票，且上訴人已於八十九年三月二十三日領回被
    上訴人公司發行之系爭股份實體股票，亦為其所自承。上訴人此部分之主張，自
    不足採。
  (三)按證券交易法第三十四條規定：「發行人應於依公司法得發行股票或公司債券之
    日起三十日內，對認股人或應募人憑前條之繳納憑證，交付股票或公司債券，並
    應於交付前公告之。公司股款、債款繳納憑證之轉讓，應於前項規定之限期內為
    之。」，其法律規定之內容與上訴人請求將被上訴人公司股票轉換被上訴人在外
    國控股公司之股票顯然無涉。
  (四)至公司法第一百八十三條係規定公司股東會議事錄之作成與保存、第二百零二條
    係規定公司董事會之職權、第二百零七條則係規定公司董事會議事錄之製作，而
    公司法就未將議事錄分發各股東、執行董事會決議有違程序時，並無懲處規定，
    況上訴人知悉「股權轉換」事宜，且未於期限內完成股權轉換手續，已詳如前述
    ，則上訴人主張股東會議事錄未載明董事會決議赴海外成立控股公司，其未接獲
    被上訴人公司之員工換股說明會開會通知，請求被上訴人應將其所有系爭股份轉
    換為被上訴人海外控股公司之股票，亦不足採。
五、綜上所述，上訴人之主張，為不足採，被上訴人之抗辯尚屬可信。從而，上訴人
    本於證券交易法第三十四條、公司法第一百八十三條、第二百零二條、第二百零
    七條之規定，請求被上訴人應將其持有之系爭股份，轉換為被上訴人海外控股公
    司百慕達公司之股票，為無理由。是則原審為上訴人敗訴之判決，核無不合。上
    訴意旨指摘原判決不當，求予廢棄改判，為無理由，應予駁回。
六、本件事證已臻明確，兩造其餘主張陳述及所提之證據，經審酌後認並不影響判決
    結果，爰不一一贅述，附此敘明。
據上論結，本件上訴為無理由，爰判決如主文。
中      華      民      國     九十     年      六      月    二十九    日
                                  民事第十庭
                                      審判長法  官  林  敬  修
                                            法  官  劉  勝  吉
                                            法  官  黃  騰  耀
右正本係照原本作成。
不得上訴。
中      華      民      國     九十     年      七      月      三      日
                                            書記官  楊  麗  雪


司法院資訊處製作；財團法人民間司法改革基金會備份。
